【裁判字號】    90,重上,4
【裁判日期】    900807
【裁判案由】    返還保證金
【裁判全文】
臺灣高等法院臺南分院民事判決  九十年度重上字第四號  ｅ
      上  訴  人  統一精工股份有限公司
      法定代理人  甲  ○  ○
      被  上訴人  乙  ○  ○
右當事人間請求返還保證金事件，上訴人對於臺灣臺南地方法院中華民國八十九年十
二月三十日八十七年度重訴字第一五號第一審判決提起上訴，本院判決如左：
    主    文
上訴駁回。
第二審訴訟費用由上訴人負擔。
    事    實
甲、上訴人方面：
一、聲明：求為判決：(一)原判決撤銷。(二)被上訴人應給付上訴人新台幣（下同）壹仟
    萬元，並自原起訴狀繕本送達之翌日起至清償日止按週年利率百分之八計算利息
    。(三)訴訟費用由被上訴人負擔。(四)上訴人願供擔保請宣告假執行。
二、陳述：除與原判決記載相同者，茲引用之外，補稱：
（一）就被上訴人違約未拆除圍牆，騰空地上物，點交土地部分：
    (一)就上訴人與被上訴人之契約關係而言，依上訴人與被上訴人契約第六條第二款
      之「雙方約定甲方應於簽訂本約後七日內，將所提供之土地地上物謄空，點交
      予乙方，以便工程進行」，上訴人與被上訴人就此約定亦無爭執；而本案所涉
      之四十五公尺之牆壁，自始至終未予拆除之事實，雙方亦無爭執，且被上訴人
      並已另與他人合建停車塔，而其已完成停車位數目遠少於原先與上訴人約定時
      之停車位數一百零八個，並經變更設計後方始完成，就此等事實，雙方亦無爭
      議，合先敘明。
    (二)而上訴人認被上訴人未拆除該四十五公分之牆壁，要求拆除、點交，俾施工，
      未果，於八十六年十一月十三日以存函，認被上訴人違約，因而解除契約，被
      上訴人則予以否認，惟：
    (1)被上訴人未拆除圍牆即係雙方不爭之事實，是則就雙方原先所約定之一０八停
      車位之設計，既有設計之既定規格，雙方之契約亦以此基礎作為合約之主要考
      量，自應依此考量履行雙方之合約，如欲變更設計，事涉雙方分建分售所分配
      之停車位數，自然對雙方之利益有嚴重之影響，與雙方原先之評估已有嚴重之
      差距，上訴人本不可能同意任意變更設計，此於建築之出資需由上訴人負擔之
      情形下，上訴人尤不可能隨意任由其單方主張變更設計。
    (2)因此上訴人堅持依約，依原先雙方已合意之設計並無違誤，而依原先之設計，
      勢須拆除圍牆始能施工，此於證人張達治於八十八年三月二十二日作證，為原
      審引於原判決書第二十三頁之證詞，實甚為清楚，其謂：「四十五公分的圍牆
      在我的設計基地內要拆除，否則就要變更設計，變更設計不一定會減少停車位
      數量．．．一百零八個車位是兩造都有同意的」，可見該圍牆如不拆除，則須
      退縮並變更設計，停車位數量如不減少，則其他部分則予變更，且停車位面積
      ，可能亦將因而減少，勢必影響上訴人之興建成本，停車位之分配及停車位適
      不適合停車，銷售容易與否等重大問題，上訴人堅持須予拆除騰空點交實係依
      約之要求，而對被上訴人而言，亦非無履行之可能，被上訴人卻置此重大問題
      ，堅不履行，自是違約。
    (3)且經  鈞院委託測量之結果，該基地未扣除未拆圍牆部分實際縱深為一八二九
      公分，實際寬為一０一四公分，而扣除法定應預留之退縮各二十五公分及十五
      公分，可用淨寬及可用淨深於拆除圍牆狀況下，為九九九公分及一八０四公分
      ，如再扣除未拆圍牆部分則為淨寬尚須扣除五五至六五公分，可用淨寬更只有
      九四四公分。而依被上訴人原先之設計圖說，及所採用之機型所須之淨寬為一
      ０一０公分，淨深為一八四０公分，淨寬須一０一０公分（詳見附卷計算表及
      設計圖影本），因此於拆除圍牆狀況下，淨寬不足十一公分，淨深不足三十六
      公分，於未拆圍牆之下，其淨寬尚不足九十一至一０一公分。而停車塔之建築
      ，有其固定之機型，不可能作退縮、切割，且於已未拆除圍牆之下，根本亦容
      留不下停車塔，否則即造成違反法令，且縱深部分即或違反法令，亦會產生越
      界，而淨寬部分圍牆不拆下，亦完全無法容納。因此，在計算無法容納，而被
      上訴人又不同意變更，且即或變更設計，亦因成本差異太大，不敷成本，造成
      分配車位之困擾，因此不僅在未拆除圍牆之下，無法容納設計之停車塔，且在
      未拆除圍牆之下，更無法依設計施工，被上訴人未拆除圍牆，且未點交合乎原
      先雙方約定之合乎建築規格可容納停車塔之土地予上訴人，自屬嚴重違約，上
      訴人催告後解約，係屬合法。且自合約之第六條第二款之約定而言，所謂謄空
      點交，自是將土地上之建物須予拆除清運完畢而後予以鑑界，測量予以點交而
      言，被上訴人留存一面四十五公分之牆壁，本即不是「騰空」且亦未進行鑑界
      、測量，尤於本案證人後來在安磊公司之設計圖上註明被侵占七點四八平方公
      尺，而依合約第六條第三款，被上訴人有理清之義務，否則亦將造成施工上之
      阻礙，被上訴人顯尚未依約騰空點交甚明。無論依合約第六條第二款或第三款
      ，皆有違約之事實存在。
    (4)因此被上訴人就此部分顯有違約之實，經上訴人請求拆除未果，上訴人予以解
      約並未違誤，被上訴人自應依約返還訂金，並加一倍賠償上訴人。
    (5)至被上訴人主張與上訴人合意變更設計云云，並非事實，蓋被上訴人所提之相
      關會議只是作初步探討變更之可能，因建照將屆期無法延長，且不敷成本，諸
      多問題尚未決定，因此最後並未雙方合意，亦一併敘明。
（二）就抵押貸款部分及產權糾紛而言：
    (一)兩造係於八十六年二月三日訂立本件系爭合建分售契約，訂約之時，系爭土地
      即坐落於台北市○○區○○段一小段一八五地號土地，並非被上訴人乙○○所
      有，而係訴外人郭志雄、郭素珠、陳美利、李俊雄等人所共有，被上訴人並非
      土地所有人，對該土地無處分權，竟與上訴人訂約合建，契約效力可疑，訂約
      之後，八十六年三月十三日始以買賣原因，將所有權移轉登記給被上訴人乙○
      ○，惟上訴人懷疑其係假買賣，因此，要求被上訴人乙○○提出確有給付買賣
      價金之證明，以免日後發生產權糾紛，但被上訴人乙○○迄今仍然置之不理。
    (二)原土地共有人非但於八十四年一月二十四日向台灣土地開發信託投資股份有限
      公司（以下簡稱台開公司）設定本金最高限額新台幣三千一百九十二萬元之抵
      押權登記，另一共有人李俊雄於八十五年十二月十六日向訴外人李世民設定本
      金最高限額五百萬元抵押權設定登記，凡此有原審之土地登記簿影本附狀可證
      。兩造訂約時，被上訴人乙○○僅表明系爭土地有向台開公司抵押貸款，雙方
      約定，被上訴人先負責清償台開貸款後，同意提供土地向上訴人指定之銀行辦
      理土地融資，合約第十三條各款所載甚明，絕無所謂被上訴人於台開公司之貸
      款未清償前，再向上訴人指定銀行辦理第二順位抵押貸款之約定，亦無上訴人
      願為被上訴人銀行貸款之連帶保證人之約定，被上訴人對此之片面主張，並無
      實據，上訴人否認之。尤有甚者，兩造訂約之時，被上訴人提供之地籍資料，
      並未有共有人之一李俊雄向訴外人李世民抵押貸款之資料，被上訴人違背誠信
      原則，隱匿不宣，俟上訴人發覺後，要求被上訴人一併清償塗銷，但該筆抵押
      貸款遲至八十六年十二月十日始予清償塗銷，已在上訴人於八十六年十一月十
      三日以郵局存證信函通知解約之後，則被上訴人有違約情事，灼然明甚。
    (三)而合建分售契約，將來有移轉土地及建物之問題，對土地之貸款情形，實屬契
      約之重要事項，上訴人據以解約，實依法有據。
（三）就變更起造人部分而言，被上訴人答辯所載之張達治建築師，非上訴人所聘用
      之建築師，而係由被上訴人之前手即土地原所有人所僱用。而兩造簽約後，變
      更起造人，乃被上訴人之義務。被上訴人雖聲稱其有將變更起造人名義之相關
      文件交給張達治建築師，真相如何，上訴人不知情，因被上訴人並未依約將變
      更起造人所需文件交給上訴人，且迄至上訴人起訴時，被上訴人仍未將起造人
      變更，則為不爭之事實，而合建契約如同前述，變更起造人為上訴人，是屬合
      建契約上之成例，其目的乃在於土地及建物各屬合建一方用供彼此牽制，以保
      將來互相移轉產權之保障，證人張達治所述亦非實情，上訴人並未同意不變更
      起造人，被上訴人就此部分違約情事亦甚明顯，上訴人據以解約亦無違誤。
三、證據：除援用第一審所提證據外，聲請指定測量公司進行實際測量一八五號土地
    之實際長、寬、面積，及未拆除之圍牆部分之長、寬、面積為何？及未含圍牆部
    分之實際長、寬、面積為何？暨向台北市政府工務局函調前後二份設計圖說，即
    原先設計一０八停車位之設計圖，及已完工之停車塔設計圖說，並送請機械技師
    公會鑑定其建築成本之差異。
乙、被上訴人方面：
一、聲明：求為判決：(一)上訴駁回。(二)如受不利判決，被上訴人願供擔保，請准免為
    假執行。(三)第一審、及第二審訴訟費用均由上訴人負擔。
二、陳述：除與原判決記載相同者，茲引用之外，補稱：
（一）本件上訴人其實係基於毫無把握在其變更設計後於所餘之竣工期限內完成系爭
      停車塔之考量（此會造成上訴人血本無歸）致拒絕履約興建停車塔，然上訴人
      為取回保證金（或甚至雙倍之保證金）乃於事後（含本件訴訟中）將其原本不
      認為係問題之「土地上未拆之共同壁」、「抵押權未予塗銷」、「起造人名義
      尚未變更」等細節拿來誣指係被上訴人違約，致上訴人未能興建系爭停車塔，
      是上訴人於本件主張根本係倒果為因，是本件被上訴人絕未違約，而反係上訴
      人違約。以上事實，由以下之諸多明確事證可明：
    (一)事實上，被上訴人不但並未違約，亦且巴不得履約：
    (1)關於被上訴人未於簽約後七日內將所提供之土地地上物騰空點交予上訴人乙節
      ，其實被上訴人早巳履行，且此點並非本件之關鍵，因關鍵在於上訴人自己拒
      絕興建（此由被上訴人主動犧牲諸多重大權利以幫助上訴人履行之事實、暨上
      訴人公司之總經理劉明照及協理黃榮財在錄音帶中自承之內容可證，且上訴人
      亦尚未開工，致被上訴人所尚未拆除之些微牆壁亦無妨害）按系爭合建分售契
      約第六條第二項約定被上訴人應於簽訂本約後七日內將所提供之土地地上物騰
      空點交予上訴人，而被上訴人事實上亦巳將系爭土地之地上建物予以拆除，只
      不過剩下該建物與鄰房間之一道牆壁因基於鄰房安全之考量而保留未拆，另一
      方面該保留未拆之牆壁對將來之施工可謂並無影響，此由台北市中山地政事務
      所九十年三月廿七日中土字一三三號就系爭土地暨系爭土地上保留未拆之牆壁
      所為之複丈成果圖、與原告一審八十八年五月廿六日狀證一號設計圖予以套繪
      之結果可知本件僅須於施工時拆除如附件一號套繪圖中著紅色部份長廿五公分
      、寬十一公分之幾乎僅占全體未拆牆壁之１％之牆壁即可將上訴人所設計之停
      車塔基座完全置於系爭土地內為安裝，致可謂該保留未拆之牆壁對上訴人將來
      之施工並無影響（詳附件一號，其中著黃色之部份即為地政機關所測量未拆除
      之牆壁，由於僅其中著紅色部份長廿五公分、寬十一公分之幾乎僅占全體未拆
      牆壁之１％之牆壁可能影響被上訴人之施工，如此些微牆壁之拆除可謂輕而易
      舉，致於開工後施工時予順便隨手拆除即可，正因如此容易，致不論係由上訴
      人或由被上訴人為之均屬不妨，此即在履約過程中，上訴人、被上訴人均不將
      此未拆之牆壁當做是問題之原由；另就算完全不拆除牆壁，然如附件一號套繪
      圖所示則只要變更設計將整座停車塔基座往左挪移十一公分而使左方原設計之
      排水溝、配電室、發電室等附屬建物面積減縮者亦可完成施工，是足見系爭保
      留未拆之牆壁確於上訴人之施工無何影響，就此證人張達治建築師巳於  鈞院
      九十年七月十二日庭訊時結證屬實，以致當被上訴人將騰空之系爭土地點交予
      上訴人時，雙方乃口頭約定於將來正式開工後該保留未拆之牆壁，倘妨害到施
      工時，始由被上訴人依實際妨害之範圍將之予以拆除，於是兩造乃完成系爭土
      地之點交，然其後因上訴人一直未完成開工之申報，致上訴人才未正式通知被
      上訴人應將該保留未拆之牆壁拆除，再其後上訴人則因對系爭工程沒有把握，
      而堅持不做致更未要求被上訴人應將該保留未拆之牆壁拆除，是本件根本不是
      被上訴人違約而係上訴人自己違約至明。
    (2)事實上，本件系爭土地之原所有權人郭志雄、陳美利、郭素珠、李俊雄四人合
      股購入系爭土地後原係自己合股建築停車塔，於是乃將系爭土地上之地上物拆
      除並圍起（按：但保留系爭土地上原地上物與鄰房間之一道厚度未逾四十五公
      分之牆壁未拆，此一因基於鄰房安全之考量、二因該牆壁並不妨害停車塔之建
      築），更進而依實地情形繪畢設計圖；其後，因原所有權人郭志雄、陳美利、
      郭素珠、李俊雄四人常意見不合，而被上訴人適時又表明強烈之承接意願，於
      是原所有權人郭志雄、陳美利、郭素珠、李俊雄四人乃授權被上訴人與上訴人
      簽訂系爭合建分售契約書，將系爭工程交由上訴人施作，因此被上訴人乃將上
      開設計圖交予上訴人參考，然由於上訴人依設計圖所為之測量產生誤差（按：
      後來雙方會同測量後即無誤差）、暨上訴人所合作之機械廠與被上訴人原先所
      合作之機械廠不同，致機械規格不同，而使被上訴人所提供予上訴人參考之設
      計圖不合上訴人使用，於是上訴人乃決定依其所欲合作之機械廠之機械規格另
      行繪製設計圖；依被上訴人原先之設計圖則保留系爭土地上原地上物與鄰房間
      之一道牆壁者完全無礙於停車塔之建築，致被上訴人在先前自行整地時才會保
      留上開牆壁未拆，故上訴人指責被上訴人原先之設計圖，因係紙上作業未曾實
      地測量，致未發現上開牆壁未拆即無法建築云云即屬栽贓之詞，就此不但證人
      張達治建築師於  鈞院九十年七月十二日庭訊時結證屬實、亦且  鈞院所調建
      築執照卷內亦有張達治建築師在八十四年九月十九日會同中山地政事務所之人
      員至系爭土地現場實際丈量等事證可稽（按：台北市中山地政事務所九十年三
      月廿七日中土字一三三號所測量系爭土地之長為十八．二九公尺、寬為十．一
      四公尺，而張達治建築師會同地政機關於八十四年間所測量系爭土地之長為十
      八．四公尺、寬為十．一公尺，而與台北市中山地政事務所九十年三月廿七日
      中土字一三三號之測量結果係在合理之誤差範圍內，反而上訴人所測量系爭土
      地之長為一七．六公尺、寬為九．八公尺者誤差更大；此依附件一號設計圖可
      知張達治建築師所測量系爭土地之長為一二五公分、加二三公分、加五０五公
      分、加六０五公分、加五０五公分、加二三公分、加五四公分等於十八．四公
      尺，寬為一００五公分、加五公分等於十．一公尺）。
    (3)次按，依上訴人公司之總經理劉明照、協理黃榮財之自承錄音帶，被上訴人乙
      ○○稱「對了，像這個合建，照理說我們土地清清楚楚的交出來，其他的」，
      而上訴人公司之總經理劉明照則答稱「那是設備無法進去啦（按：係指系爭土
      地前面僅為六米巷道致大型吊車難以進入，此與被上訴人無關，併此敘明）」
      ，可見上訴人公司方面也自承當初被上訴人確實業巳點交系爭土地，然上訴人
      方面卻因其他可歸責於自己之因素致無法順利進行興建事宜。又在該等對話錄
      音中，上訴人方面雖業巳明確表示不做了，且表明希望取回保證金五百萬元保
      證金，然上訴人方面卻不但並未指摘被上訴人方面有任何之違約，亦且更自承
      是上訴人方面對不起被上訴人方面、亦且更自知理虧地希望被上訴人只要返還
      保證金五百萬元予上訴人就好云云（詳被上訴人一審八十七年三月十九日答辯
      狀之被證一號），由此益加可證本件確係如前所述，上訴人於被上訴人騰空點
      交時同意俟將來正式開工後該保留未拆之牆壁，倘妨害到施工時始由被上訴人
      依實際妨害之範圍將之予以拆除。基上，益證上訴人指稱被上訴人違約確無理
      由。
    (4)再按，如後開所述，被上訴人為了巴結上訴人興建系爭停車塔，甚且自行拋棄
      「要求上訴人辦理銀貸手續暨要求上訴人擔任連帶保證人」之權利，並自行設
      法解決該項問題以減輕上訴人之負擔，甚且在沒有義務為上訴人辦理延展建照
      之情形下自行花費不貲地為上訴人辦理延展建照一年，更且又巳將絕大部份之
      建物拆除而僅基於鄰房安全之考量致保留一面牆壁未拆，從而像是將僅餘之一
      面牆壁這樣絕小部份之地上物拆除如此微不足道之配合動作，假設上訴人確實
      在意，並巳曾對被上訴人提出要求者，則深恐上訴人不來興建的，被上訴人又
      焉有可能會不予配合呢，由此足見本件確係如前所述上訴人於被上訴人騰空點
      交時，同意俟將來正式開工後該保留未拆之牆壁倘妨害到施工時始由被上訴人
      依實際妨害之範圍將之予以拆除，由此可見上訴人指稱被上訴人違約實無理由
      。
    (5)再按，即使退一步言之，被上訴人業巳拆除了絕大部份之建物，而保留未拆之
      牆壁，果真妨害到施工，被上訴人只要在施工前拆除即可無礙於施工，而上訴
      人即連申報開工尚未完成，則上訴人以如此微不足道並尚未關緊要之事項來行
      使解約權及違約罰，且在行使上開權利前未經事先告知者，顯屬權利濫用（尤
      其，上訴人係因自己估算錯誤而不願興建系爭停車塔），則不論依民法一四八
      條規定、或依民法第三四七條規定準用民法第三五九條但書規定，上訴人均不
      得行使上開權利至明，是由此觀之上訴人之訴亦無理由。
    (6)末按，事實上，當初雙方根本係約定暫不拆除上開牆壁，俟將來上訴人正式開
      工後始視是否有拆除必要，而由上訴人通知被上訴人限期拆除，而本件上訴人
      又一直未曾正式開工，致上訴人也就一直未曾通知（按：不論是口頭也好、書
      面也好，均未曾通知），是被上訴人也就沒有拆除上開牆壁之義務；又被上訴
      人巳將系爭土地上之地上物之絕大部份拆除騰空交付予上訴人，至於所保留之
      上開牆壁因僅係地上物之絕少部份，且因涉及鄰房之安全致能夠不拆就盡量不
      拆，而上開牆壁之保留絕不致影響設計規劃，充其量僅在建築施工時會有影響
      ，故就算依上訴人之設計圖上開牆壁真會影響停車塔之建築施工者，亦只須由
      被上訴人在上訴人正式開工後即將動工前予以即時拆除即可（因拆除後可由即
      時施工之上訴人加以防護而使鄰房之安全較有保障且又不致害及上訴人之權益
      ），從而在上訴人正式開工前即要求被上訴人拆除占絕少部份之上開牆壁者，
      即屬顯然過份之舉而有權利濫用之嫌，亦即在上訴人正式開工前，被上訴人拆
      除上開牆壁之義務應尚未發生，本件由於上訴人迄未正式開工，致被上訴人拆
      除上開牆壁之義務尚未發生，而使未拆除上開牆壁之被上訴人並未構成違約；
      又由於被上訴人原欲自己建築致，原巳將系爭土地騰空圍起，從而被上訴人在
      訂立系爭契約時，事實上即巳依契約書第六條第二款約定將土地騰空交付予上
      訴人，至於系爭土地上與鄰房間之牆壁則依契約書第六條第三款約定，由被上
      訴人在開工前予以理清即可，然由於本件上訴人迄未開工，則被上訴人所負「
      在上訴人開工前予以理清」之義務即尚未發生，從而上訴人自不得因而指責被
      上訴人違約至明。
    (二)關於被上訴人未將所提供之系爭土地上之抵押權塗銷係屬違約乙節，不但不是
      被上訴人違約，反係上訴人違約，由此可見上訴人在本件之主張無理至極（此
      由系爭合建分售契約書第十三條約定、暨上訴人公司之總經理劉明照及協理黃
      榮財之自承錄音帶內容可稽）。被上訴人之系爭土地上原設定予台開信託之抵
      押權所擔保之二六００萬元債權於兩造訂立系爭合建分售契約當時業巳屆至清
      償期，當時被上訴人即在考慮是否向台開信託辦理續貸，然由於將來停車塔興
      建完成需就銷售之停車塔辦理分戶貸款時，須由上訴人所指定之銀行（按：係
      萬通銀行或華僑銀行）來配合辦理，致上訴人乃希望將被上訴人之貸款行公司
      一併更換成「將來停車塔銷售時，上訴人所要指定之分戶貸款之貸款行」，此
      情即必須以系爭土地設定第二順位抵押權予上訴人指定之銀行以借貸款項來清
      償予第一順位抵押權人台開信託並塗銷該第一順位抵押權，而由於上訴人與其
      所指定之銀行較熟，致上訴人乃同意除了幫忙被上訴人辦理上開銀貸手續外，
      並同意擔任被上訴人之上開銀貸之連帶保證人，只不過上開銀貸之各項費用及
      利息由被上訴人負擔而巳；以上事實，由系爭合建分售契約書第十三條約定稱
      「１甲方（即上訴人）同意提供土地予乙方（即被上訴人）指定之銀行辦理土
      地融資，並配合銀行辦理抵押及對保及連帶保證人貸款各項手續費用及土地融
      資利息由甲方負擔。２乙方對其指定之銀行承諾如甲方於本項貸款發生逾期或
      視為全部到期時，乙方願負全部清償責任；俟代償後甲方無條件同意由指定銀
      行逕行讓與該基地原設定之抵押權及債權予乙方」可知。基上，則被上訴人不
      但沒有塗銷系爭土地上抵押權之義務（按：因上訴人必須幫忙被上訴人以第二
      順位抵押權來清償塗銷第一順位抵押權，故上訴人顯然同意系爭土地上可以有
      至少如第一順位抵押權金額之一個抵押權存在，因此不論是第一順位抵押權也
      好、或以第二順位抵押權清償塗銷第一順位抵押權也好，反正上訴人也同意系
      爭土地上可以有至少如第一順位抵押權金額之一個抵押權存在，從而被上訴人
      並無塗銷系爭土地上抵押權之義務），亦且反而係上訴人有代替被上訴人辦理
      銀貸手續，並擔任被上訴人之銀貸連帶保證人之義務，從而上訴人指稱被上訴
      人未將所提供之系爭土地上之抵押權塗銷係屬違約云云，實在是歪曲事實至極
      。
（二）次按，事實上上訴人係因事後自己評估結果沒有把握如期完成系爭停車塔等因
      素致不願冒險投下鉅額資金興建，而拒絕履行系爭合建分售契約（詳後述），
      正因為上訴人本身巳然無意興建，致上訴人乃屢向被上訴人抱怨其不但要投下
      四、五千萬元之鉅額資金興建停車塔，且還要為被上訴人之二六００萬元銀行
      貸款擔任連帶保證人更且還要承擔投資風險而實在不划算云云，被上訴人為了
      害怕被上訴人拒絕興建乃提議由被上訴人自己以另筆土地設定借貸來清償系爭
      土地上之台開信託之第一順位抵押權，而上訴人不必擔任被上訴人借款之連帶
      保證人（按：即被上訴人願意放棄系爭合建分售契約第十三條可要求上訴人辦
      理銀貸手續並擔任連帶保證人之權利）；上訴人還抱怨稱其無法在建照有效期
      限內完工云云，依系爭合建分售契約，則被上訴人原無義務將建照延展，然被
      上訴人為了害怕上訴人拒絕興建，致又自行花費不貲地申請將建照延展一年；
      然而在被上訴人如上委屈求全地努力配合之下，原告仍然是不做就是不做。以
      上事實，有上訴人公司之總經理劉明照、協理黃榮財之自承錄音帶可稽（詳被
      告一審八十七年三月十九日答辯狀之被證一號），在錄音帶中：
      乙○○稱：你們不做很可惜哎，我們又展照一年，你們又不做，你們台開那個
                貸款我也可以處理，不用你們幫我找啊。
      黃榮財稱：我們就決定不做。
      乙○○稱：我有跟黃協理說，你們有說我們去銀行借錢怎樣、你們怎樣，我說
                不用，我們用另外的土地去處理銀行的事情，不用再給你們負擔。
      劉明照稱：那不用我們保證了嗎﹖
      乙○○稱：不用啦。
      劉明照稱：不是要我們保證﹖
      乙○○稱：不用啦。
      劉明照稱：那總共就七、八千萬了。
      乙○○稱：沒有啦（按：扣除原告原應保證而不用保證之銀貸二六００萬元，
                故稱沒有到七、八千萬元）。
      劉明照稱：你這個地，除了蓋停車塔外．．．。
      乙○○稱：其他沒辦法了，我巳經問過台北市建築師公會理事長，他說這個地
                除了做停車塔以外，不能做其他用了。
      基上，可得證三個明確之事實即：
    Ａ、被上訴人就系爭土地上之抵押權乙節不但沒有違約亦且還受到委屈地放棄要
        求上訴人擔任連帶保證人等之權利；
    Ｂ、被上訴人是巴不得上訴人興建，亦且還配合到委屈求全之地步，故被上訴人
        絕無違約之動機及可能；
    Ｃ、上訴人即使在被上訴人委屈求全之配合下仍然執意拒絕興建。是則本件究竟
        違約者係何人，實巳昭然若揭矣。
（三）關於被上訴人未提供變更起造人之必要文件乙節，其實起造人之所以迄今並未
      變更者並非緣於被上訴人不願配合，而係緣於上訴人無心變更（此由被上訴人
      主動犧牲諸多重大權利以幫助上訴人履行之事實、暨上訴人公司之總經理劉明
      照及協理黃榮財在錄音帶中自承是上訴人之公司對不起被上訴人之事實、暨由
      證人張達治建築師之證言可稽）按系爭土地之建照申請等事項，被上訴人原先
      係委請張達治建築師辦理，因之被上訴人原即將關於建照申請、變更等所必須
      之文件及印鑑放置在張達治建築師處，以方便各項手續之申辦。嗣上訴人在八
      十六年二月三日與被上訴人簽訂系爭合建分售契約，而上訴人亦繼續委請張達
      治建築師辦理有關建照之各項申辦手續，由於一方面辦理變更起造人所必須之
      各項資料（包含被告之印鑑）業巳在上訴人所繼續委請之張達治建築師手中，
      而可由上訴人隨時交待張達治建築師辦理變更，致上訴人就變更起造人之手續
      不需要被上訴人配合，而上訴人自己也不急著辦理變更（按：關於該建照之被
      上訴人印鑑章皆係放置在張達治建築師處，但上訴人就申報開工乙項手續係由
      上訴人另行委託他人申辦，致有時張達治建築師會將被上訴人印鑑章交予該申
      報開工之人，由於該申報開工之人亦係上訴人所委請之人，從而不論被上訴人
      之印鑑等資料係在張達治建築師手中抑或在申報開工之人之手中，皆等於是在
      上訴人自己手中），另一方面由於上訴人於訂約後始發現其對系爭工程之評估
      錯誤（詳如後述）而漸生拒絕興建之念頭，也就更加不願辦理起造人名義之變
      更手續（按：因上訴人既漸生不做之念頭則如辦理變更者不但徒耗費用亦且將
      來還有必須回復原狀之麻煩），此即何以本件建照之起造人迄今並未變更之緣
      由。
（四）次按，如前開所述，被上訴人為了巴結上訴人興建系爭停車塔，甚且自行拋棄
      「要求上訴人辦理銀貸手續暨要求上訴人擔任連帶保證人」之權利，並自行設
      法解決該項問題，以減輕上訴人之負擔，甚且在沒有義務為上訴人辦理延展建
      照之情形下自行花費不貲地為上訴人辦理延展建照一年，假設上訴人確實在意
      並巳曾對被上訴人提出要求者，則深恐上訴人不來興建的被上訴人焉有可能會
      不予配合呢，由此足見本件確係如前所述上訴人起初自認不需辦理變更、其後
      則不願辦理變更。
（五）末按，依上訴人公司總經理劉明照、協理黃榮財自承錄音帶，可知上訴人方面
      業巳明確表示不做了，且表明希望取回保證金五百萬元，並未指摘被上訴人方
      面有任何違約、亦且更自承是上訴人方面對不起被上訴人、亦且更自知理虧地
      希望被上訴人只要返還保證金五百萬元予上訴人就好云云（詳被上訴人一審八
      十七年三月十九日答辯狀之被證一號，該等錄音帶業經黃榮財、劉明照於一審
      八十七年十月十二日庭訊筆錄確認無訛），由此益加可證本件確係如前所述上
      訴人起初自認不需辦理變更、其後則不願辦理變更。
（六）事實上，本件關鍵在於上訴人自己基於至少六點不可歸責於被上訴人之事由而
      不願履約，致藉詞興訟以達索還保證金、甚至索還加倍保證金之不正目的（此
      由上訴人公司之總經理劉明照及協理黃榮財在錄音帶中自承之內容可證）按本
      件上訴人在八十六年二月三日與被上訴人簽訂系爭合建分售契約後，上訴人原
      先確實積極進行各項興建事宜，其後因遭遇各種原先未曾評估在內之挫折及困
      難，致上訴人開始後悔簽約興建，被上訴人並不很清楚上訴人在進行中所遭遇
      的挫折及困難，然依被上訴人所聽聞的片斷加以整理則大約是：
    (一)上訴人所委請之建築師與上訴人配合得並不好，致建築師所製作之設計圖不獲
      承攬上訴人工程之日本廠商之認同，而拖延致後來日本廠商認為系爭工程無法
      如期完工；
    (二)上訴人所委請申報開工之人雖巳申報開工，卻遲遲未予完成申報，而延宕工程
      時日；
    (三)上訴人公司自總經理劉明照以下之人員辦事拖延，致連劉明照總經理破口大罵
      盡皆無效；
    (四)大型吊車無法進入系爭土地所面臨之六米巷道；
    (五)上訴人與其營造廠間也有糾紛；
    (六)依系爭契約上訴人必須在卅六米之限高內興建一０八個車位，然與上訴人合作
      之日本廠商所提供之設備圖面僅係十八層一０一個車位，為此上訴人乃與日本
      廠商研討應如何修改圖面使可興建二十層一０八個車位，日本廠商認為如此修
      改，必須將整個設備之圖面全部從新計算修改，則必須送請日本總公司審核始
      可，上訴人在幾經修改不得要領後，轉而死心地詢問被上訴人可否同意將約定
      之車位減至一０一個，被上訴人亦一口應允，然上訴人業巳拖延時日矣（按：
      由被上訴人受要求後應允將車位由一０八個減至一０一個之事實，即可再次得
      證被上訴人是多麼的希望上訴人興建了，則被上訴人自然絕不可能違約以對上
      訴人之興建加以掣肘至明）。上訴人因遭上開不可歸責於被上訴人之各項錯綜
      複雜之因素困擾，直至八十六年九月間就興建事宜仍一籌莫展，在此情形下，
      日本廠商又向上訴人稱本件工程經此拖延業巳無法如期完工，於是上訴人一方
      面基於在此情況下如果投入鉅額資金興建，實在太過冒險、另一方面上訴人同
      時間在基隆又另有一個停車塔工程正在如火如荼地進行，致上訴人公司之大部
      份心力擺在基隆工程無法全力顧及系爭工程，致系爭工程之風險更大，於是上
      訴人之董事會約在八十六年十月間決定不做系爭工程，並希望自沒有違約之被
      上訴人手中取回五百萬元保證金。上開事實，均經上訴人公司之劉明照總經理
      及黃榮財協理自承無訛（詳被告一審八十七年三月十九日答辯狀之被證一號）
      ，該等錄音帶係被上訴人夫妻聞知上訴人有意毀約後，自美兼程返國，並為恐
      上訴人反而栽贓被上訴人違約起見，對劉明照及黃榮財存證以明本件是非真相
      ，其中八十六年十一月十三日對黃榮財之談話錄音暨八十六年十一月十五日對
      劉明照之談話錄音，均係在上訴人公司巳對被上訴人寄發存證信函而被上訴人
      尚未收到該存證信函之際所錄製者；在該等錄音帶中，上訴人公司之劉明照、
      黃榮財雖對被上訴人明確表示不做了，且表明希望取回保證金五百萬元，毫未
      指摘被上訴人有任何違約不是之處，更坦率地表明是上訴人對不起被上訴人、
      且自知理虧地希望被上訴人返還保證金五百萬元（而不是本件請求之一千萬元
      ）（見被上訴人一審八十七年三月十九日答辯狀之被證一號，尤其當被上訴人
      質問「你們不做，那我們的損失怎麼辦？」時，上訴人公司之黃榮財協理即心
      虛地答稱「我怎麼知道，頭家就決定不做」，而上訴人公司之劉明照總經理不
      但更是將上訴人公司之可歸責事由說得具體而清楚、亦且還請求被上訴人不要
      怪他們）。從而，本件顯然係上訴人自己毀約不做，藉詞被上訴人違約，俾至
      少取回原應賠償予被上訴人五百萬元保證金或甚至運氣好一點竟可取回加倍保
      證金，則本件上訴人之訴可謂毫無理由、亦不道德。
（七）退言之，上訴人並未依約踐行其以書面掛號郵遞通知被上訴人之義務，致上訴
      人在本件所主張之契約上權利根本尚未發生，是上訴人之訴為無理由按系爭合
      建分售契約書第十六條約定「甲乙雙方所為關於本約之任何通知之意思表示，
      均以書面掛號郵遞為之，並以本契約書所載住址為送達處所」。基此上訴人就
      被上訴人應將系爭土地上之抵押權塗銷、應提供變更起造人之必要文件、應於
      簽約後七日內將所提供之土地地上物騰空點交等事項，自應以書面掛號郵遞予
      被上訴人者始生對被上訴人發生通知之效力（見系爭合建分售契約書第六條第
      １、２、３款，第十五條１、２款）；茲上訴人自己違反上開約定未以書面掛
      號郵遞之方式將上開事項通知予被上訴人（按：在上訴人於八十六年十一月十
      三日以存證信函主張被上訴人違約並表示解約以前，上訴人從未以書面掛號郵
      遞方式通知被上訴人履行上開事項），則即使上訴人曾以口頭通知被上訴人者
      （按：事實上，上訴人連口頭通知亦未曾為，因如前開第一段所述，上訴人根
      本即不想履行），依上開約定對被上訴人仍未發生通知之效力；既尚未對被上
      訴人發生通知之效力，則被上訴人就上開事項之履行義務自亦尚未發生，從而
      被上訴人自無違約可言，亦即是上訴人自己違約（按：上訴人自己違反契約書
      第十六條之約定而未以書面掛號郵遞之方式通知被告）。基上，則本件上訴人
      之請求自無理由甚明。
三、證據：除援用第一審所提證據外，補提套繪圖、台北市中山地政事務所複丈成果
    圖、張達治建築師設計圖均影本各乙份等為證。
丙、本院依職權訊問證人張達治。
      理      由
一、本件上訴人起訴主張：被上訴人於八十六年二月三日與上訴人訂立合建分售契約
    （下稱系爭合建契約），由地主即被上訴人提供坐落台北市○○區○○段一小段
    一八五地號土地（以下簡稱系爭土地），由上訴人出資，合作興建電梯式立體停
    車塔。上訴人並已依約給付被上訴人保證金五百萬元。又兩造於八十六年二月三
    日訂立本件系爭合建契約之時，系爭土地並非被上訴人乙○○所有，而係訴外人
    郭志雄、郭素珠、陳美利、李俊雄等人所共有，被上訴人對該土地無處分權，竟
    與上訴人訂約合建，嗣於與被上訴人簽約後，亦未將原有建築執照變更起造人；
    其次，被上訴人亦未依系爭合建契約之約定於簽約後七日內將所提供之上開土地
    地上物騰空，將系爭土地點交予上訴人；且系爭土地上設定鉅額之抵押貸款擔保
    登記，亦未清償塗銷等情事，被上訴人顯已違約，故上訴人以八十六年十一月十
    三日存證信函去函被上訴人解除契約。被上訴人既有違約情事，除應返還保證金
    五百萬元外，另應給付與保證金同額之違約金，為此，爰依系爭合建契約之約定
    ，求為命被上訴人應給付上訴人一千萬元，及自起訴狀繕本送達之翌日起至清償
    日止，按週年利率百分之五計算之利息之判決等語。
二、被上訴人則以：上訴人早知被上訴人非系爭土地所有權人，乃上訴人為使情況單
    純，於簽約前乃要求須以被上訴人為簽約當事人，並且須將系爭土地由四人共有
    過戶為被上訴人一人單獨所有，系爭合建契約係合法有效；又由系爭合建契約書
    第十三條約定可知，被上訴人不但沒有塗銷系爭土地上抵押權之義務，因上訴人
    必須幫忙被上訴人以第二順位抵押權來清償塗銷第一順位抵押權，故上訴人顯然
    同意系爭土地上可以有至少如第一順位抵押權金額之一個抵押權存在，從而被上
    訴人並無塗銷系爭土地上抵押權之義務，另起造人之所以迄今並未變更者係上訴
    人自認不需辦理變更，其後則不願辦理變更，非被上訴人不願配合，被上訴人早
    將關於建照申請、變更等所必須之文件及印鑑放置在張達治建築師處以方便各項
    手續之申辦；另被上訴人早巳將系爭土地之地上建物予以拆除，只不過剩下該建
    物與鄰房間之一道牆壁因基於鄰房安全之考量而保留未拆，另一方面該保留未拆
    之牆壁亦未必會妨害到將來之施工，致當被上訴人將騰空之系爭土地點交予上訴
    人時雙方乃口頭約定於將來正式開工後該保留未拆之牆壁妨害到施工時始由被上
    訴人將之拆除，於是兩造乃完成系爭土地之點交，再上訴人並未依合約書第十六
    條約定踐行其以書面掛號郵遞通知被上訴人之義務致上訴人在本件所主張之契約
    上權利根本尚未發生，是上訴人之訴即無理由而應予駁回等語，資為抗辯。
三、上訴人主張被上訴人於八十六年二月三日與上訴人訂立系爭合建契約，由被上訴
    人提供系爭土地，上訴人出資，合作興建電梯式立體停車塔。上訴人並已依約給
    付被上訴人保證金五百萬元等情，以及被上訴人嗣將系爭土地另與鄉橋企業有限
    公司合建停車塔，承建廠商為安磊科技工程股份有限公司，並已興建完成之事實
    ，業據上訴人提出系爭土地合建分售契約書（參見原審卷第八頁至第十一頁）、
    付款憑單（參見原審卷第二七頁）、土地登記簿謄本為證，且為被上訴人所自承
    ，應認上訴人上開主張為真。
四、上訴人主張系爭合建契約之效力可疑，且被上訴人有非系爭土地所有人、未將原
    有建築執造起造人變更、未於訂約七日內將系爭土地地上物騰空，點交與上訴人
    ，且未塗銷系爭土地上之抵押權等違約之情事，已於八十六年十一月十三日以存
    證信函去函被上訴人解除契約云云，惟為被上訴人所否認，並以前揭情詞置辯，
    經查：
（一）上訴人既主張被上訴人有違約情事，依系爭合建契約第十四條第一款規定，被
      上訴人除應返還保證金五百萬元外，另應給付與保證金同額即五百萬元之違約
      金，合計一千萬元云云，自以兩造所訂系爭合建契約有效成立為前提，則上訴
      人竟又主張兩造所訂合建分售契約係被上訴人無權處分，契約效力可疑云云，
      其主張之事實理由顯屬前後矛盾不一，合先敘明。
（二）次查系爭土地原為訴外人郭志雄、陳美利、郭素珠、李俊雄四人共有，迄八十
      六年三月十三日始由上開四人以買賣為原因辦理所有權移轉登記予被上訴人，
      有兩造所提出之土地登記簿謄本附原審卷可稽（參見原審卷第一二一頁），則
      兩造於八十六年二月三日訂立系爭合建契約時，被上訴人確尚非系爭土地所有
      權人，然依兩造所訂立之系爭合建契約內容，為被上訴人提供土地，上訴人出
      資合作興建電梯式立體停車塔事宜，即兩造僅負有一定債權義務而已，並非使
      物權發生取得、喪失或變更之物權行為，性質係債權行為及負擔行為，而非處
      分行為，縱訂約人之被上訴人於訂約時尚未取得系爭土地所有權，亦不影響其
      債權的系爭合建契約之有效成立。況兩造訂立系爭合建契約時，系爭土地所有
      權之誰屬，僅須向地政主管機關調閱土地登記簿謄本，即可明瞭，上訴人既為
      頗負盛名，又於立體停車塔之建造甚為專業之公司，此可從其另在基隆市承建
      立體停車塔可知，且本件契約約定由上訴人出資，所牽涉投資金額非低，若謂
      從事此項投資前未曾調閱系爭土地登記簿謄本，不知被上訴人非土地所有權人
      乙節，孰人能信？參以上訴人所提出之土地登記簿謄本上記載列印日期為八十
      六年一月七日，亦足證上訴人於訂約前已明確知悉被上訴人非土地所有權人，
      有土地登記簿謄本可參（參見原審卷第六四頁）；再者，被上訴人於訂立系爭
      合建契約後隨即取得系爭土地所有權，（此可從土地登記簿謄本所載登記原因
      發生日期為八十六年二月十五日可得知，參見原審卷第一二一頁），是以，上
      訴人既於訂約當時明知被上訴人非系爭土地所有權人，而仍與被上訴人訂約，
      被上訴人亦於訂約後隨即取得系爭土地之所有權，堪認兩造於訂約當時就被上
      訴人可取得系爭土地所有權一事，已有預期，且被上訴人事實上亦於八十六年
      三月十三日已取得系爭土地所有權，按諸民法第二百四十六條第一項但書規定
      ，兩造間之系爭合建契約自屬有效。上訴人主張兩造所訂系爭合建契約係被上
      訴人無權處分，契約效力可疑云云，委無可採。
（三）上訴人雖又主張被上訴人有前揭違約情事云云，惟查，上訴人因有無意再為建
      造系爭停車塔之情事，被上訴人乃兼程趕回台灣，並與上訴人之職員即協理黃
      榮財、總經理劉明照多次協商，而悄悄錄音，黃榮財、劉明照並於原審到庭證
      稱該錄音帶為真（見原審卷第九八頁反面）而依錄音帶之譯文（見原審卷第五
      一頁）片段：
  １、黃榮財：我就跟妳說過了，我們就決定不做了。
      乙○○ ：決定不做了？
      黃榮財：現在是說展照的公文啦。
      乙○○：你們到底是否確定要做，我有跟你們說過確定可以展照啊。
      黃榮財：確定不做了。
      乙○○：妳不是要替我像你們劉經理講？
      黃榮財：我有跟他講啊我也有說妳要拿那個單子來啊。
      乙○○：那他怎麼說？
      黃榮財：他說不用再拿了，就已經決定不做了。
      乙○○：決定不做了？難道沒有考慮得餘地，我可以再跟你們劉總經理再談談
              看嗎？
              ‧
              ‧
              ‧
      乙○○：你們不做很可惜哎，我們又展照一年，你們又不做，你們台開那個貸
              款我也可以處理，不用你們幫我找啊。
      黃榮財：我們就決定不做。
      乙○○：你們不做，那我們的損失怎麼辦？
      黃榮財：我怎麼知道‧‧‧頭家就決定不做。
  ２、八十六年十一月十五日敦志雄（下稱郭，即乙○○之夫）、乙○○（下稱吳）
      ，與劉明照總經理（下稱劉）間之對話錄音譯文。
      劉：這個事情，實在很抱歉，事情弄到這樣，我們都沒有交待，是董事會決議
          不做了。
      郭：哦，是董事會決議不做了哦。
      劉：你們不要誤會這點啦。
      郭：我沒有怪你的意思，我是聽說你們不做了，趕回來瞭解這點。
      劉：是我們公司建築師都配合不好就對了。
      郭：建築師配合不好。
      劉：對，手續都不順，二月份到九月都還無法動工，那這樣怎麼可能如期完工
          ，不可能啦。
      郭：但現在建照不是已再延半年，等於還有一年的工期嗎？
      劉：不能做啦，要幫我們做的日本公司就沒保證能做，那我還要投下四、五仟
          萬元，還要替你保二仟六佰萬元，我的費用，這樣不能做嘛，所以董事會
          才說那這樣不需要做了。
      郭：是說像你們大企業當初都應該已有評估啊。
      （劉去接另一通電話）
      劉：所以我也覺得可惜，一開始大家。
      郭：對啊，一開始大家還談得很高興啊。
      劉：實在是不順，（建築師）送來的圖面，日本公司看過後說根本就不能做，
          結果拖東拖西的拖了好幾個月，到後來想說無法如期完工，董事會就決議
          那就不要做了，我這個做總經理的也沒辦法，還有我這些同事，我感覺一
          個工事拖東拖西的拖得我們。
      郭：對了，像這個合建，照理說我們土地清清楚楚的交出來，其他的。
      劉：那是設備無法進去啦（按：係指系爭土地前面僅為六米巷道致大型吊車難
          以進入）。
      郭：我知道麻煩很多。
      劉：我也很喜歡跟你一起。我們總公司有說這個五佰萬的事情怎麼到現在都沒
          有下落（指返還五佰萬元保證金之事），他們有說，如果我們沒處理，沒
          法交待，所以我希望，我也向你太太講，你們自己拿起來做。
      郭：如果我自己拿起來做，其他股東不願配合拿出資金，而所有資金必須我自
          己支出，那實在。
      郭：對啊，所以換到你們（來蓋）時，我很高興啊。
      劉：對，我也是很積極，我那些同事也被我罵，做個事情，四、五個月沒動到
          一根腳毛，是要做什麼工作，可是罵歸罵，做起事來一樣，大豬啦，這個
          不能配合，那個不能配合，我也沒有辦法啦。
      劉：這一回做實在漏氣。
      劉：日本的總經理跟我說這不可能完成，我下午會跟他說這個事，事情沒辦法
          了，要怎樣處理，也要想個辦法。
      吳：我知道你人很好，我每次找你，你有決心要做，但你們董事會決議不做，
          所以這不是你能全權做主的。
      吳：我有跟黃協理說，你們有說我們去銀行借錢怎樣，你們怎樣，我說不用，
          我們用另外的土地去處理銀行的事情，不用再給你們負擔。
      劉：那不用我們保證了嗎？
      吳：不用啦。
      劉：不是要我們保證。
      吳：不用啦。
  ３、八十六年十一月二十六日，乙○○（下稱吳）與劉明照（下稱劉）間之對話
      吳：我有收到你們一四六號的存證信函啦，我有拿給我們股東看，我說是你們
          不做，怎麼反說我們違約呢？
      劉：這個事情是律師處理啊，董事長跟律師談，律師說要幫我們處理啦，這個
          部份我不清楚。現在我們的目標是這樣啦，只要保證金還我們，我們就都
          沒事了，這樣啦。
          ‧
          ‧
          ‧
      歸納後可知，（１）上訴人所委請之建築師與上訴人配合不好，致建築師所製
      作之設計圖不或承攬上訴人工程之日本廠商之認同，拖延後本廠商認為系爭工
      程無法如期完工。（２）上訴人所委請申報開工之人雖已申報開工卻遲遲未完
      成申報手續，而延宕工程時日。（３）大型吊車無法進入系爭土地所面臨之六
      米道路。（４）上訴人公司自總經理劉明照以下之人員辦事並不積極，即連劉
      總經理破口大罵盡皆無效。（５）依系爭契約上訴人必須在卅六米之限高內興
      建一０八個車位，然與上訴人合作之日本廠商所提供之設備圖面僅係十八層一
      ０一個車位，為此上訴人與日本廠商研討修改圖面，以便興建二十層一０八個
      車位，日本廠商認為如此修改，須將整個設備之圖面全部從新計算修改，則必
      須送請日本總公司審核始可，上訴人在幾經修改不得要領後轉而死心地詢問被
      上訴人可否同意將約定之車位減至一０一個，被上訴人亦一口應允，然上訴人
      業巳拖延時日矣。上訴人因遭上開不可歸責於被上訴人之各項錯綜複雜之因素
      困擾，致八十六年九月間就興建事宜仍一籌莫展，在此情形下，日本廠商又向
      上訴人稱本件工程經此拖延業巳無法如期完工，於是上訴人一方面基於在此情
      況下如果投入鉅額資金興建，實在太過冒險，另一方面上訴人同時間在基隆又
      另有一個停車塔工程正在如火如荼地進行，致上訴人公司之大部份心力擺在基
      隆工程而無法全力顧及系爭工程，造成系爭工程之風險更大，於是上訴人之董
      事會才在八十六年十月間決定不做系爭工程，並希望自沒有違約之被上訴人手
      中取回五百萬元保證金。在上開錄音帶中，上訴人公司之總經理劉明照、協理
      黃榮財雖對被上訴人明確表示不做了，希望取回保證金五百萬元，且毫未指摘
      被上訴人方面有任何違約不是之處，而坦率表明係上訴人對不起被上訴人，更
      自知理虧地希望被上訴人返還保證金五百萬元（見被上訴人一審八十七年三月
      十九日答辯狀之被證一號），尤其上訴人公司之總經理劉明照更是將上訴人公
      司之可歸責事由說得具體而清楚，亦且還請求被上訴人不要怪他們。堪認本件
      被上訴人並無何違約情事，顯然係上訴人自己毀約不做而藉詞被上訴人違約俾
      至少取回原應賠償予被上訴人五百萬元。
（四）上訴人雖復主張：被上訴人於訂約後迄未將原有建築執照起造人名義變更，認
      被上訴人有違約情事云云。惟查，此僅為上訴人為要回保證金五百萬元而設詞
      誣陷被上訴人，且系爭土地原所有權人郭志雄、陳美利、郭素珠、李俊雄四人
      原係自己合股建築停車塔，並委由張達治建築師以「郭志雄」為起造人名義申
      請建造執照，並經台北市政府工務局於八十五年四月十六日核發建字第一０
      九號建造執照，興建一０八車位之立體停車塔，有上訴人提出之建造執造一紙
      附於原審卷（參見原審卷第一０一頁），並經本院函請台北市政府檢附前後二
      份設計圖說，有台北市政府工務局建築管理處以九十年四月二日北市工建秘字
      第九０六二八一九三００號函在卷可憑，且為兩造所不爭，而依兩造所訂系爭
      合建契約第四條約定：「１、甲方（即被上訴人）應於簽訂合作契約後，就變
      更起造人名義所須文件應用印完畢。２、施工中如欲變更起造人名義須經甲乙
      雙方同意始可為之，因而產生之契約或其他費用，由變更一方自行負擔」，第
      六條約定：「簽訂本約同時，甲方（即被上訴人）應出具變更起造人名義一切
      資料及用印完備後交予乙方（即上訴人）以便申請建築執照各項變更手續」。
      兩造雖約定被上訴人應出具變更起造人名義一切資料並就變更起造人名義文件
      用印完畢，惟並未約定起造人名義欲變更為何人名義，證人即張達治建築師於
      原審證稱：「（最初）是被告（即被上訴人）的先生郭志雄所委託（指在系爭
      土地上設計建蓋停車塔），兩造在八十六年二月三日訂立合建契約興建停車塔
      之事，我不清楚，訂合約時我不知道，但事後兩造都有來委託我辦理設計、興
      建、規劃停車塔，此時有告知我兩造合建之事。」、「當初是以郭志雄名義為
      起造人，聲請到建築執照，執照下來才談合建之事，最初設計領得建照為一百
      零八個停車位，後因提供停車塔設備的廠商倒閉了，無法生產，所以建造上的
      規格要變更，所以要辦理變更設計，兩造有開會討論，我亦有參加，原告方面
      開會代表問我如何能加速辦妥變更設計手續，我建議原數量不變之下，起造人
      不變更，只變更規格，手續才會比較快，會中兩造達成結論依我的建議辦理，
      只辦理變更規格手續，開會時間是八十六年三月四日，地點在台北陳諶辦公室
      ，在場人有陳諶、我、統一精工一位黃榮財副理（或經理），陳諶是被告方面
      的代表人，還有一位廖先生在場．．．，當時開會時有提到以郭志雄為起造人
      名義的執照已將到期之事，建造上要完工的時間是八十五年十月十五日，可以
      展延二次，每次各半年，所以到期時間為八十六年十月十五日，我建議要解決
      期限問題就是趕快辦理變更設計手續，不記得是否黃榮財有問我有無把握獲准
      變更設計，但開會中有人提到，我建議還是停車位不變，起造人名義不變，只
      辦理變更設計，開完會我就辦理變更設計，八十六年三月二十八日申請變更設
      計後，八十六年七月八日通過．．．」等語（見原審卷二第三０、三一頁）。
      再依系爭合建契約第十六條之約定：「甲乙雙方所為關於本約任何通知之意思
      表示，均以書面掛號郵遞為之．．．」，如上訴人要求變更起造人，除如前所
      述之並未與被上訴人約定起造人名義欲變更為何人名義，甚且，亦未以書面通
      知被上訴人有關起造人應變更為何人，足證兩造在訂立系爭合建契約後，已如
      被上訴人所稱，業於八十六年三月四日開會同意不變更起造人名義甚明，則被
      上訴人自無需再就變更起造人名義文件用印，被上訴人主張起造人名義迄未變
      更，被上訴人已構成違約云云，委非可取。
（五）上訴人再主張系爭土地留有寬四十五公分之牆壁未拆，即被上訴人未於簽約後
      七日內將所提供之上開土地地上物騰空點交系爭土地予上訴人，亦構成違約云
      云，並舉證人張達治於原審八十八年三月二十二日作證之證詞為據。惟依系爭
      合建契約第六條第二項約定：「甲方應於簽訂本約後七日內將所提供之土地地
      上物騰空點交予乙方以便工程進行」，則依約被上訴人應有於簽約後七日內將
      系爭土地地上物騰空點交予上訴人進行工程之義務，此有系爭合建契約在卷可
      稽，且為兩造所不爭。而被上訴人早已將之騰空，僅餘有一面寬四十五公分之
      牆壁，其位置在系爭土地東側與相鄰土地建物連接處之一面牆壁，有被上訴人
      於原審提出現場照片四張為證（參見原審卷第一二０頁），且為上訴人所不爭
      ，是以，應再進一步審究被上訴人未將上開相鄰建物之連接牆壁拆除，是否即
      屬未將系爭土地地上物騰空點交予上訴人而違反上開合約書第六條之約定？
  １、查被上訴人交付予上訴人之系爭土地狀態，除圍牆尚未拆除外，其餘均已騰空
      ，而系爭合建契約書第六條第二項約定目的，在使上訴人得以順利進行工程，
      應認被上訴人已依系爭合建契約將系爭土地騰空點交予上訴人。上訴人雖主張
      因系爭土地存有上開牆壁，致原規劃設計一百零八個停車位，無法施工云云，
      惟經本院向台北市政府工務局建築管理處函調該局八十五年建字第一０九號使
      用執照相關資料，內有二份因拆除房屋致鄰屋滲水所達成之和解書（分別與李
      池雪君及沈剛），再佐以被上訴人於原審抗辯，系爭牆壁係與鄰房之牆壁相連
      致如拆除則恐危及鄰房之安全，且當初被上訴人係欲自行建築停車塔而依其自
      行規劃亦不須拆除上開牆壁，故未予拆除，嗣與上訴人訂約建築停車塔，雙方
      即同意暫以上開土地之騰空狀態交付土地，然其後如上訴人報准開工而依上訴
      人之規劃有拆除上開牆壁之必要時則再由上訴人通知被上訴人將之拆除（蓋於
      此際拆除時，因即開工可對鄰房施以安全防護措施，較不會發生公安問題）等
      語，及本院證人張達治證述：「基地左側有一片連在一起的牆壁，當初我在做
      時，是在蓋房子的一部分，我認為那一部分可以拆除，後來沒有拆，因拆房子
      聲音很響、很吵，鄰居一直在抗議。原來是四層樓房子，拆掉房子會很吵，後
      來六、八月市政府工務局有派人到現場勘查，建商拆到底部地方包商不敢再拆
      了，．．．牆壁要挪一點，是可以伸縮的（，旁邊不能動，當時設計時旁邊有
      房子要拆除，我們有申請拆除執照，基地裡面有被占用，那有不拆除的道理．
      ．．」「申請建造時，都會去測量複丈土地繪圖，沒有拆掉牆壁都是郭吉雄的
      。四十五公分共同璧，被侵佔土地部分有七點多平公尺，再除以長度大概有四
      十一公分左右，（事實上該牆壁是平均有四十五公分寬），最突出部分有六十
      公分左右（最狹小處不足四十五公分），不拆牆壁，只要拆掉一點點就可以，
      也不會影響結構，拆時紮噪音聲音很大，影響到鄰居，就停下來沒有再拆。」
      （參見本院九十年七月十二日準備程序筆錄），足認系爭圍牆非不可拆除，如
      要將原設計擺進去，只需將突出處拆除，故亦非必拆除不可，其存在、拆除與
      否，應非本件系爭合建契約不能進行之主要原因。
  ２、且依上述錄音帶之譯文，益證上訴人於被上訴人騰空點交時同意俟將來正式開
      工後該保留未拆之牆壁倘妨害到施工時始由被上訴人依實際妨害之範圍將之予
      以拆除，上訴人主張系爭圍牆未予拆除為可歸責於被上訴人之原因，致上訴人
      不能履行契約，被上訴人應負違約責認云云，顯不可信。
  ３、上訴人固又主張依本院委託測量之結果，該基地未扣除未拆圍牆部分實際縱深
      為一八二九公分，實際寬為一０一四公分，而扣除法定應預留之退縮各二十五
      公分及十五公分，可用淨寬及可用淨深於拆除圍牆狀況下，為九九九公分及一
      八０四公分，如再扣除未拆圍牆部分則為淨寬尚須扣除五五至六五公分，可用
      淨寬更只有九四四公分。而依被上訴人原先之設計圖說，及所採用之機型所須
      之淨寬為一０一０公分，淨深為一八四０公分，淨寬須一０一０公分（詳見附
      卷計算表及設計圖影本），因此於拆除圍牆狀況下，淨寬不足十一公分，淨深
      不足三十六公分，於未拆圍牆之下，其淨寬尚不足九十一至一０一公分。而停
      車塔之建築，有其固定之機型，不可能作退縮、切割，且於已未拆除圍牆之下
      ，根本亦容留不下停車塔，否則即造成違反法令，且縱深部分即或違反法令，
      亦會產生越界，而淨寬部分圍牆不拆下，亦完全無法容納。因此，在計算無法
      容納，而被上訴人又不同意變更，且即或變更設計，亦因成本差異太大，不敷
      成本，造成分配車位之困擾，因此不僅在未拆除圍牆之下，無法容納設計之停
      車塔，且在未拆除圍牆之下，更無法依設計施工，被上訴人未拆除圍牆，且未
      點交合乎原先雙方約定之合乎建築規格可容納停車塔之土地予上訴人，自屬嚴
      重違約，上訴人催告後解約，係屬合法云云，並聲請本院委託測量原測量圍牆
      及系爭土地之寬度面積為證。惟查，依台北市政府八十五年四月十六日所發之
      八五建１０９號照執照雖註明為停車塔（一０八個停車位），然並非如建照執
      照之註明必須建造一０八個停車位始能取得日後之使用執照，此可從台北市政
      府工務局八十八年十一月十日所發之８８使４４７號使用執照中系爭土地所建
      之停車停車位僅有八十個可證；再者，系爭合建契約第一條僅定：「甲方願提
      供．．．土地依壹筆面積約一八八平方公尺（實際面積以實際丈量為準），由
      乙方提供資金，規劃興建地上電梯式立體停車塔，該樓層數可視乙方採用設備
      型式減之．．．」，並未具體、明白約定須建造一０八個停車位，況如該條約
      定，停車塔之規劃、興建係由上訴人為之，上訴人自能依其所得之機型為修正
      或再行拆除圍牆以茲修正並以書面通知被上訴人協商再行修正，詎未為之，則
      上訴人主張系爭合建契約係因被上訴人未拆除系爭圍牆，即為未騰空點交系爭
      土地，為違反系爭合建契約第六條２之約定，應負違約之責任，並將上訴人交
      付之第五條五百萬元履約保證金退還云云，即無可採。
  ４、上訴人雖於原審舉證人即上訴人公司員工黃榮財及向上訴人承攬興建本件停車
      塔工程之日成公司課長何與正為證，（黃榮財證稱：「八十六年三月四日開會
      是關於地籍線和共同壁之問題，我們實際丈量之結果和建築師設計不符，所以
      請建築師解釋。我問設計圖是否是依地籍圖去設計，所以疏忽共同壁之問題，
      建築師說是」等語（參見原審卷第九七頁反面），何與正證稱：「有談到建築
      線和拆除圍牆之問題」等語（參見原審卷第一四０頁）。惟為證人即張達治建
      築師所否認，證稱：「有（指停車塔設計圖在系爭土地規劃為一百零八個車位
      之前有經過丈量），不是只有就地籍圖尺寸去規劃」（參見原審卷二第二九頁
      至三一頁），「開會時間是八十六年三月四日地點在台北陳諶辦公室．．．當
      時討論的項目很多，大多為變更的規格設計問題，有無提及四十五公分牆壁要
      拆除之事，我已經沒有印象了．．．被告與安磊科技公司合建，也是委託我規
      劃設計，原規劃停車位一百零八個，是郭志雄要求要重新設計為八十個停車位
      ，原因是合建廠商改成安磊公司規格又有改變，要辦變更設計，第二是業主郭
      志雄的要求，為何要減少為八十個停車位的原因，郭志雄沒有告訴我，但應該
      跟四十五公分的牆壁沒有拆除沒有關係，四十五公分的牆壁是在規劃工程裏面
      如有此問題可以克服，如把牆壁拆除或退縮建築，四十五公分的牆壁在我的設
      計基地內要拆除，否則就要再辦理變更設計，變更設計不一定會減少停車位的
      數量，可以變更附屬建物的面積來克服，四十五公分牆壁不在停車塔及附屬建
      物基地內，我設計時距離左側建築物保留五十四公分，該牆壁佔了四十五公分
      ，僅離七公分，不拆牆壁仍可施工，而且一百零八個停車位仍可建造，一百零
      八個停車位是兩造都有同意的．．．」，「（在安磊公司設計圖上註明被侵占
      七點四八平方公尺，幫兩造設計的設計圖上沒有註明是因為）當初郭志雄委託
      設計一０八個車位時，已經取得拆除基地內建物執照，我預計該四十五公分牆
      壁會拆除，所以當初圖內沒有註明，七點四八平方公尺就是四十五公分的牆壁
      ，因為兩造就該牆壁能否拆除有爭執，所以我在幫安磊公司設計時，直接在圖
      上標示，但是施工沒有問題」等語（參見原審卷二第二九頁至第三一頁））。
      至於原審證人（即被上訴人友人）陳諶亦證稱：「是（指當時至陳諶辦公室會
      談是為建築線位置至那裏之問題在商量），沒談到牆壁」，「那天沒有談到共
      同壁問題，而且那也不是共同壁，而是二面牆壁沒有連在一起，可以拆．．．
      」等語（參見原審卷第一四一頁）。查原審證人何與正先證稱：「在陳諶辦公
      室我有在場，但記憶已模糊」（參見原審卷第九七頁反面），嗣又改口稱當天
      有談到建築線和拆除圍牆之問題云云，既對當天會談內容不復記憶，竟獨能記
      得有談到建築線和拆除圍牆之事，已有違常情，且若會談當天兩造已談及因四
      十五公分圍牆存在致施工困難，無法興建停車塔乙事，依理自應同時協商解決
      處理辦法作成結論，若被上訴人拒絕拆除上開牆壁，而致上訴人無法興建停車
      塔，上訴人理應當場表示解除契約，始合常情，乃證人黃榮財、何與正均未述
      及會談中兩造如何解決四十五公分牆壁如妨害施工應如何解決，僅泛言有表示
      因四十五公分牆壁未拆施工困難云云，甚且兩造同意委由張達治建築師辦理變
      更規格設計之手續，繼續履行本件合建契約，已有違常情，參以原審證人黃榮
      財係上訴人公司員工，證詞亦難期公允，本院認應以證人張達治建築師之證詞
      為可採。至於原審證人何與正另證稱：「有（指乙○○曾找證人何與正談系爭
      土地上有一道四十五公分厚牆壁未拆除要如何解決停車位按裝問題），去年就
      有談過，月份忘了，我們對他建議是清除地上物才有辦法施工。如果不拆除牆
      壁，機器就沒辦法按裝停車塔，鑽探之機器也無法開進去，白話一點就是施工
      困難」等語（見本院八十七年十月十二日言詞辯論筆錄），惟原審證人何與正
      既未說明係在何時、何地與被上訴人談及此事，亦未說明當時尚有何人在場聽
      聞此事，以及兩造有無協商解決牆壁是否拆除？如何拆除？僅泛言有告知被上
      訴人如果不拆除牆壁，機器就沒辦法按裝停車塔云云，實難遽信。則依證人張
      達治建築師所證，該四十五公分牆壁是否拆除與施工沒有關係，不拆牆壁，距
      離左側建物有七公分，仍可施工，如未拆除，僅須變更設計，退縮建築、而變
      更（減少）附屬建物的面積即可，不會減少停車位數量，一百零八個停車位仍
      可建造等語，準此而論，四十五公分之牆壁是否拆除顯不妨害上訴人之施工甚
      明，參以被上訴人嗣後將系爭土地另與鄉橋企業有限公司合建停車塔，已興建
      完成，而該四十五公分牆壁迄今仍未拆除，有照片在卷可憑，且亦為兩造所不
      爭，而系爭土地上除該牆壁外，已無其他地上物存在，被上訴人又無其他阻止
      上訴人施工之舉動，上訴人既可進行施工，難認該牆壁未拆除即屬被上訴人違
      約未將地上物騰空點交予上訴人以進行工程，上訴人主張被上訴人有違合約書
      第六條第二項約定云云，尚無可取。
（六）上訴人主張原土地共有人（郭志雄、郭素珠、陳美利、李俊雄）於八十四年一
      月二十四日向台灣土地開發信託投資股份有限公司（以下簡稱台開公司）設定
      本金最高限額三千一百九十二萬元之抵押權登記，另一共有人李俊雄八十五年
      十二月十六日向訴外人李世民設定本金最高限額五百萬元抵押權設定登記，兩
      造訂約時，被上訴人乙○○僅表明系爭土地有向台開公司抵押貸款，雙方約定
      ，被上訴人先負責清償台開貸款後，被上訴人同意提供土地向上訴人指定之銀
      行辦理土地融資，合約第十三條各款所載甚明，絕無所謂被上訴人於台開公司
      之貸款未清償前，再向上訴人指定銀行辦理第二順位抵押貸款之約定，亦無上
      訴人願為被上訴人銀行貸款之連帶保證人之約定，被上訴人對此之片面主張，
      並無實據，上訴人否認之。尤有甚者，兩造訂約之時，被上訴人提供之地籍資
      料，並未有共有人之一李俊雄向訴外人李世民抵押貸款之資料，被上訴人違背
      誠信原則，隱匿不宣，俟上訴人發覺後，要求被上訴人一併清償塗銷，但該筆
      抵押貸款遲至八十六年十二月十日始予清償塗銷，已在上訴人於八十六年十一
      月十三日以郵局存證信函通知解約之後，則被上訴人有違約情事云云。
      惟查：
  １、此點亦非上訴人不再承做系爭工程之原因，其原非認該點為被上訴人違約事由
      ，已如前述。
  ２、依上訴人所提出之土地登記簿謄本，列印時間為八十六年一月七日，其「土地
      他項權利部」記載：「登記次序：0000－000，八十四年一月二十四日
      登記，由郭志雄、陳美利將系爭土地全部設定予訴外人台開信託公司，擔保本
      金最高限額三千一百零二萬元之抵押權登記」、「登記次序：0000－00
      0，八十五年一月十五日登記，由陳美利將系爭土地應有部分二十分之五，設
      定予訴外人劉紹英，擔保本金最高限額四百萬元之抵押權登記」、「登記次序
      ：0000－000，八十五年五月二十七日登記，由李俊雄將系爭土地應有
      部分二十分之四，設定予訴外人李金雄，擔保本金最高限額六百萬元之抵押權
      登記」、「登記次序：0000－000，八十五年十二月十六日登記，由李
      俊雄將系爭土地應有部分二十分之四，設定予訴外人李世民，擔保本金最高限
      額五百萬元之抵押權登記」等共計四個抵押權存在，有上訴人提出之土地登記
      簿謄本在卷可稽（參見原審卷第一五九頁至第一六二頁），足證上訴人在兩造
      訂立系爭合建分售契約前已明確知悉系爭土地上設定抵押權之情形，上訴人主
      張不知道系爭土地設定他項權利情形，被上訴人未告知，有違誠信云云，即非
      事實。又依被上訴人所提出之系爭土地異動資料記載，上開登記次序０００２
      、０００３、０００４之抵押權登記，已分別於八十六年一月十四日、八十六
      年一月十四日、八十六年一月二十九日因清償而塗銷登記完畢，有地籍異動查
      詢資料可憑（附於被告所提出八十七年十二月廿八日陳報狀證物二），因之至
      兩造八十六年二月三日簽訂本件合建分售契約時，系爭土地上僅存有「登記次
      序：１」之台開信託公司之抵押權登記甚明，上訴人主張登記次序０００４由
      李俊雄設定予訴外人李世民之抵押權遲至八十六年十二月十日上訴人去函解約
      後始予清償塗銷，容有誤會。從而，上訴人主張被上訴人訂約時未告知尚有該
      筆登記次序０００４之最高額抵押權存在，有違誠信云云，顯無可取。
  ３、又上訴人於訂約時既明知系爭土地上尚存有「登記次序：０００１」之台開信
      託公司之抵押權登記，依理兩造自會就該抵押權如何處理加以協議，始合常情
      。依兩造所訂合建分售契約書十三條：土地融資，第１點約定：「甲方（即被
      上訴人）同意提供土地予乙方（即上訴人）指定之銀行辦理土地融資，並配合
      銀行辦理抵押及對保及連帶保證人貸款各項手續費用及土地融資利息由甲方負
      擔。２、乙方對其指定之銀行承諾如甲方於本項貸款發生逾期或視為全部到期
      時，乙方願負全部清償責任；俟代償後甲方無條件同意由指定銀行逕行讓與該
      基地原設定之抵押權及債權予乙方」，查依上開約定文義觀之，係約定被上訴
      人提供系爭土地予上訴人指定之銀行辦理融資，並配合銀行辦理抵押及對保，
      貸款各項手續費用及土地融資利息由被上訴人負擔。然兩造合建分售契約既約
      定應由上訴人負責出資，則衡情上開融資款項應係供被上訴人自已所用，參以
      系爭土地上存有上述台開信託公司之抵押權，被上訴人需取得融資以塗銷該抵
      押權，則被上訴人辯稱兩造約定上開台開信託公司之抵押權，由上訴人指定銀
      行以代償方式處理等語，應較可信，否則上訴人當無同意另於系爭土地上設定
      新的抵押權，指定貸款銀行，並由上訴人對其所指定銀行承諾如被上訴人逾期
      償還，願代負清償責任之理，準此而論，被上訴人就僅存於系爭土地上之台開
      信託公司之抵押權登記，依約顯不負自行塗銷後提供上訴人建築之義務，上訴
      人主張被上訴人未塗銷系爭土地上所設定鉅額之抵押貸款擔保登記，顯已違約
      云云，亦無可採。
  ４、再查，本件兩造於八十六年二月三日簽訂系爭合建分售契約書，由被上訴人提
      供座落於台北市○○區○○段一小段一八五地號之系爭土地、由乙方負責出資
      在系爭土地上興建停車塔銷售。被上訴人之系爭土地上原設定予台開信託之抵
      押權所擔保之二六００萬元債權，於兩造訂立系爭合建分售契約當時業巳屆至
      清償期，此由系爭合建分售契約書第十三條約定稱「１甲方（即被告）同意提
      供土地予乙方（即原告）指定之銀行辦理土地融資，並配合銀行辦理抵押及對
      保及連帶保證人貸款各項手續費用及土地融資利息由甲方負擔。２乙方對其指
      定之銀行承諾如甲方於本項貸款發生逾期或視為全部到期時，乙方願負全部清
      償責任；俟代償後甲方無條件同意由指定銀行逕行讓與該基地原設定之抵押權
      及債權予乙方」可知。基上，則被上訴人不但沒有塗銷系爭土地上抵押權之義
      務，反係上訴人有代替被上訴人辦理銀貸手續並擔任被上訴人之銀貸連帶保證
      人之義務，從而上訴人指稱被上訴人未將所提供之系爭土地上之抵押權塗銷係
      屬違約云云，亦難憑取。
五、綜上所述，本件上訴人主張被上訴人違約未將原有建照起造人變更，未於七日內
    拆除圍牆，騰空地上物以點交系爭土地予上訴人，及上訴人未依約履行契約之原
    因係因系爭合建契約訂立後，被上訴人隱匿系爭土地上之抵押權，均為被上訴人
    違約或不履行之事由云云，為不足採，被上訴人抗辯上訴人未依系爭合建契約約
    履行，係可歸責於上訴人，其沒收保證金為無理由等語，尚屬可信，是則，上訴
    人以八十六年十一月十三日台南王行郵局四十六支局第一四六號存證信函去函被
    上訴人解除契約，即不生合法解除契約之效力，其主張依兩造所訂合建分售契約
    第十四條第一項約定，被上訴人應將已收保證金五百萬元退還上訴人，並加計一
    倍保證金之金額之違約金，即合計一千萬元云云，自屬無據，從而，上訴人請求
    被上訴人應給付上訴人一千萬元，及自起訴狀繕本送達之翌日即八十七年一月二
    十二日起至清償日止，按週年利率百分之五計算之利息，為無理由，不應准許。
    其假執行之聲請亦失所附麗，應併予駁回。原審為上訴人敗訴之判決，及駁回其
    假執行之聲請，並無不合。上訴意旨指摘原判決不當，求予廢棄改判，為無理由
    ，應予駁回。
六、據上論結，本件上訴為無理由，依民事訴訟法第四百四十九條第一項、第七十八
    條，判決如主文。
中      華      民      國    九十      年      八      月      七      日
                                    臺灣高等法院臺南分院民事第一庭
~B1審判長法官  林    金    村
~B2      法官  楊    子    莊
~B3      法官  袁    靜    文
右為正本係照原本作成。
如對本判決上訴，須於判決送達後二十日內向本院提出上訴狀，未表明上訴理由者，
應於上訴後二十日內向本院提出理由書。
中      華      民      國    九十      年      八      月      九      日
                                        法院書記官  黃    文    生


司法院資訊處製作；財團法人民間司法改革基金會備份。
